臺灣臺東地方法院刑事判決　　　　　　　　　　　　　　九十一年度易緝字第二號
　　公　訴　人　臺灣臺東地方法院檢察署檢察官
　　被　　　告　甲○○
右列被告因詐欺案件，經檢察官提起公訴（八十七年度偵字第三○七八號），本院判
決如左：
    主  文
甲○○無罪。
    理  由
一、公訴意旨略以：被告甲○○基於意圖為自己不法所有之概括犯意，連續於民國（
    下同）八十七年九月及十月間，對乙○○訛稱急需借錢周轉，並表示現除經營位
    於臺東市○○路之「晴園西餐廳」外，尚擁有臺東市○○街四○八號住宅，使乙○○誤信以為其很有資力，乃分別交付新臺幣（下同）十五萬元及十七萬七千元
    （起訴書誤載為十七萬元）以供其週轉，而甲○○並簽發如附表所示之支票交付
    予乙○○以堅其信心；詎料，甲○○屆期非據未返還借款而所簽發支票也均未兌
    現，且於事後均置之不理，乙○○迭經催索無著始知受騙。因認被告甲○○涉犯
    刑法第三百三十九條第一項之詐欺取財罪嫌云云。
二、按犯罪事實應依證據認定之，無證據不得推定其犯罪事實；又不能證明被告犯罪
    者，應諭知無罪之判決，刑事訴訟法第一百五十四條、第三百零一條第一項前段
    分別定有明文。又刑法第三百三十九條第一項之詐欺罪之成立，以意圖為自己或
    第三人不法所有，以詐術使人將本人或第三人之物交付為要件。所謂以詐術使人
    交付，必須被詐欺人因其詐術而陷於錯誤，若其所用方法，不能認為詐術，亦不
    致使人陷於錯誤，即不構成該罪，最高法院四十六年台上字第二六０號著有判例
    可資參照。再刑法第三百三十九條第一項之詐欺取財罪，係以行為人自始具有不
    法所有之意圖為其要件，既為判斷犯罪是否成立及何時成立之前提，自須根據積
    極證據加以認定，但民事債務人未依債之本旨履行，在一般社會生活經驗上可能
    之原因非一，即使在債之關係成立之後惡意遲延給付甚或不為給付，倘無足以證
    明行為人原已具有圖得不法利益之其他具體事證，仍然僅屬單純之民事債權債務
    糾紛。由於刑事被告依法並無自證無罪之義務，根據刑事訴訟法第一百五十四條
    規定，除非訴訟上確有排除一切懷疑之證據足可證明被告意圖不法利益，自難僅
    憑事後債信違反之客觀事態推定被告原有詐欺取財之犯意。
三、公訴意旨認被告涉有詐欺罪嫌，無非係以被害人乙○○之指述及被告所開具如附
    表所示之支票及退票理由單各一份為其論據。訊據被告甲○○固不否認有開票向
    被害人借得前開款項之事實，惟堅詞否認有何詐欺之犯行，辯稱：伊沒有詐騙的
    意思，當時是透過丙○○向其父親乙○○借錢，一部分的現金用來週轉，一部分
    是伊打牌輸的。伊有標會要還錢，但因會首指定要有人於本票上背書，才要給伊
    標到的會錢，所以後來會錢沒有拿到，錢才會至今未還等語。
四、經查：
（一）被害人因知悉被告經營晴園西餐廳，認無問題而借款於被告，且亦清楚被告欠
      錢的原因等情，業據被害人於本院審理時陳述：我當時想說她開咖啡店，應該
      沒有問題，所以把錢借給她，我知道她借錢的原因等語及證人即被害人之女丙○○於本院審理時證述：被告欠錢的原因我都知道，我父親也知道，錢是透過
      我向我父親借的等語明確，足認被害人明知被告欠錢之原因，且被告向其借款
      時，確係經營晴園西餐廳，並因此借款予被告一情無訛，則被害人既明知被告
      為何借款，而被告當時又確係經營西餐廳，被害人於此情況下借款予被告，即
      難謂被告有何詐欺意圖及施何詐術使被害人陷於錯誤可言。雖被害人於偵查中
      指述：被告當時係告以除經營晴園西餐廳外，並擁有前開杭州街之住宅，且帶
      我前往親眼目睹，以取信於我云云，然被害人於本院審理時則陳稱：被告沒有
      告訴我說她杭州街有房子，我也沒有去過她杭州街的住處，是在借她錢後，要
      去找她要錢，才去她杭州街的家等語，被害人對於被告究有無告知擁有杭州街
      的房子並帶其去杭州街住處參觀一情，前後指述不一，自難僅憑被害人此部分
      前後不一之指述，即遽為對被告不利之認定。
（二）被告甲○○於八十六年至八十七年間，參加由吳素晴所起之互助會，並於八十
      七年間標得會款，惟因會首指定要有人於其開立予活會會員之本票上背書，方
      可領取會款，嗣因無人願為其背書，致未拿到會款等情，有會員名冊、會首吳
      素晴寄予被告甲○○請其提出有他人背書之本票，否則即終止契約及告知終止
      契約之存證信函各一份在卷可稽，足認被告確曾標得該會，惟因無人為其背書
      始無法領得會款等情屬實。倘被告借款之初即有詐欺之意，其必擬不予歸還借
      款，又何須標會籌措款項以資還款，顯見被告借款之初應無詐欺之意圖。縱事
      後被告開立之支票並未獲兌現，有存款不足退票單二紙附卷可參，惟尚難僅憑
      此即遽論被告於借款當時即有詐欺取財之犯意。又被告與被害人已達成和解，
      同意每月償還被害人五千元，此業經被害人及證人丙○○於本院審理時供述明
      確，並有證人丙○○代理被害人與被告簽立之和解書一紙在卷可稽，亦足認被
      告應無故不返還之圖謀。是被告上開所辯，應非虛妄，堪可採信。綜上所述，
      並揆諸前開判例要旨及說明，本件被告於借款之初既無為自己不法所有之意圖
      ，復未使用何詐術使人陷於錯誤，核與刑法第三百三十九條第一項之詐欺取財
      罪之構成要件有間，自難逕以該罪相繩。本件僅屬民事糾葛，難以被告單純債
      務不履行之狀態，而推定其自始即有詐欺犯意。此外，復查無其他積極證據足
      以證明被告有何詐欺取財之犯行，不能證明被告犯罪，自應為被告無罪之諭知
      。
據上論斷，應依刑事訴訟法第三百零一條第一項，判決如主文。
本案經檢察官趙期正到庭執行職務。
中    華    民    國      九十一      年      十一    月      二十八    日
                                      臺灣臺東地方法院刑事庭
                                          審判長法  官  蔡勝雄
                                                法  官  黃呈熹
                                                法  官  蔡世芳
右正本證明與原本無異。
如不服本判決，應於判決送達後十日內向本院提出上訴狀。（須附繕本）
「切勿逕送上級法院」
                                                書記官  陳美鄉
中    華    民    國      九十一      年      十一    月      二十九    日
